【裁判字號】    95,簡上,1327
【裁判日期】    951229
【裁判案由】    詐欺
【裁判全文】
臺灣高雄地方法院刑事判決            95年度簡上字第1327號
上  訴  人
即  被  告  乙○○
            丁○○
            戊○○
上列上訴人因詐欺案件，不服本院簡易庭民國95年10月12日95年
度簡字第6059號簡易判決（檢察官聲請簡易判決處刑案號：臺灣
高雄地方法院檢察署95年度偵字第18811 號），提起上訴，本院
管轄第二審之合議庭判決如下：
    主  文
上訴駁回。
    事  實
一、乙○○前於民國89年間曾因竊盜案件，經高雄地方法院以89
    年易字第2886號判處有期徒刑5 月確定，並於90年12月6日
    執行完畢出監。復又因偽造文書案件，經高雄地方法院以90
    年訴字第1545號判處有期徒刑1 年6 月，於92年7 月4 日假
    釋出監，並於92年10月1 日保護管束期滿未經撤銷假釋，視
    為執行完畢。
二、乙○○及丁○○、戊○○等人均明知明知詐欺集團蒐購金融
    機構帳戶之存摺及金融卡，係基於詐欺取財之犯意，欲將詐
    欺所得款項匯入該帳戶，以避免遭警查獲，其若將金融機構
    帳戶之存摺及金融卡交付與他人使用，可能幫助詐欺集團掩
    飾或隱匿犯詐欺罪所得財物，致被害人與警方追查困難，竟
    仍容任所提供之帳戶可能被犯罪集團用以詐欺取財結果發生
    ，而基於幫助犯罪集團犯詐欺罪之意思，先由經真實姓名、
    年籍不詳，綽號「劉老闆」或「小劉」之成年男子（下稱「
    劉老闆」）向丁○○蒐購帳戶，丁○○之姊戊○○知悉此情
    ，於94年9 月間轉知經濟狀況不佳之乙○○後，乙○○即先
    於94年11月30日至高雄銀行股份有限公司（下稱高雄銀行）
    右昌分行開立帳號000000000000000 號帳戶，再於94年12月
    5 、6 日將帳戶內存款提領殆盡後，即於94年12月6 日下午
    5 時許，在戊○○經營位於高雄市○○區○○路果子狸檳榔
    攤內，將上開帳戶之存摺、印章及提款卡等物，交付予戊○○，戊○○再於上開檳榔攤內，將上開乙○○所有之帳戶等
    物交付予丁○○。嗣丁○○於同日晚間7 時許將上開帳戶轉
    交付予「劉老闆」，「劉老闆」取得乙○○前開帳戶之存摺
    、印章等帳戶資料後，即由其自己或由同夥不詳之人，意圖
    為自己不法之所有，於94年12月28日上午11時30分許，以「
    郭美華主任」之名義撥打電話予甲○○○，佯稱其抽中獎金
    新台幣（下同）100 萬元，但需先匯款始能領取中獎獎金，
    致甲○○○不疑有他，而陷於錯誤，遂依該集團成員指示於
    94 年12 月28日上午11時30分許，在台中市○區○○街42號
    匯款35,000元至乙○○前開郵局帳戶內，嗣甲○○○發覺有
    異，遂報警循線查獲上情。
三、案經高雄市政府警察局楠梓報請臺灣高雄地方法院檢察署檢
    察官偵查起訴。
    理  由
一、證據能力部分：
（一）本件證人甲○○○於警詢所述，為被告以外之人於審判外
      之陳述，屬傳聞證據，被告均同意作為審理證據（本院卷
      , 第65頁），本院斟酌證人於警詢所述，過程並無受不當
      外力之影響，認適合作為本案之證據，依刑事訴訟法第
      159 條之5 第2 項規定，認其陳述有證據能力。另共同被
      告戊○○於警詢中供述，共同被告乙○○、丁○○均同意
      有證據能力（同卷, 第57頁），依同條第1 項規定，應認
      有證據能力。
（二）次按被告以外之人於檢察事務官、司法警察官或司法警察
      調查中所為之陳述，與審判中不符時，其先前之陳述具有
      較可信之特別情況，且為證明犯罪事實存否所必要者，得
      為證據，刑事訴訟法第159 條之2 定有明文，所謂「較可
      信之特別情況」之情形，亦應就前後陳述時之外部情況（
      如時間間隔、有意識的迴避、受不當外力干擾、事後串謀
      、受訊時立即反應所知、是否有親友在場及筆錄是否清楚
      明確等）進行比較，以資決定何者外部情況具有可信性。
      若陳述係在特別可信之情況下所為，虛偽陳述之危險性不
      高，雖係審判外陳述，或未經被告反對詰問，仍得承認其
      有證據能力。查共同被告乙○○於警詢中證稱：其出賣郵
      局帳戶予戊○○抵債等語，惟於本院審理中證稱：被告戊○○僅單純受託轉交帳戶等語，其於警詢中及本院審理時
      之供述已有前後陳述不符之情形，本院審酌其於警詢供述
      ，距案發日時較近，當時記憶自較深刻，可立即反應所知
      ，不致因時隔日久而遺忘案情，又查被告乙○○於警詢中
      製作筆錄過程，係「以一問一答方式進行，警訊內容均如
      警訊筆錄所載，亦未主張員警無不正取證情形，且與其他
      被告等人分離訊問，未受他人在場干擾，揆諸上開說明，
      其於警詢中之證述，客觀上應具較可信之特別情況，且亦
      為證明犯罪事實存否所必要，依上揭規定，被告乙○○於
      警詢中之證言對證明其他共同被告犯罪事實，自有證據能
      力。
（三）卷附金融交易明細紀錄、報案紀錄，亦雖審判外之傳聞書
      面，惟係金融機構依平日留存交易紀錄而印發之紀錄證明
      文書，並無顯不可信情形，當事人亦未表爭執，依同法第
      159 條之4 第3 款規定，同有證據能力。
二、訊據被告乙○○、丁○○、戊○○雖均坦承曾經手上開帳戶
    交付予「劉老闆」之事實，惟均矢口否認有何詐欺犯行，被
    告乙○○辯稱：伊沒有打電話詐騙甲○○○，戊○○說要幫
    伊辦理貸款，伊的信用不好，所以拜託戊○○幫伊辦，戊○○說帳戶沒有消息之後，伊就沒有再問了，並不知帳戶被他
    人供作詐欺用云云；被告戊○○辯稱：伊係介紹乙○○向「
    劉老闆」辦貸款，丁○○說沒有薪資證明要拿印章跟存摺放
    在他那邊一段時間，乙○○就可以辦理貸款了，乙○○只有
    拿帳戶存摺及印章，沒有交提款卡及密碼云云。被告丁○○
    辯稱：「劉老闆」說要拿帳戶分散投資股票的資金才由乙○○提供帳戶使用，「劉老闆」答應幫乙○○辦理貸款，當時
    戊○○拿一個信封袋給伊，伊不知道裡面有沒有放提款卡跟
    密碼，伊後來聯絡不到「劉老闆」云云。經查：
（一）被害人甲○○○於前揭時地遭人行騙而將35,000元匯入被
      告乙○○上開帳戶，隨即於當日遭人以提款卡操作自動櫃
      員機之方式，各別提領15,000元、2 萬元等情，業據證人
      甲○○○於警詢時指述甚詳，復有高雄銀行95年1 月16
      日高銀右字第8 號函文檢附之客戶印鑑卡1 份、高雄銀行
      交易查詢清單、郵政跨行匯款申請書、台中市政府警察局
      第一分局受理刑事案件報案三連單、受理各類案件紀錄表
      、受理詐騙帳戶通報警示詐騙電話簡便格式表各1 份在卷
      可佐，是人之指訴並非子虛，被告前開高雄銀行帳戶確遭
      某不詳人士用以詐欺犯罪之事實，堪予認定。
（二）被告戊○○、丁○○矢口否認犯行，均辯稱僅係代乙○○
      將上開帳轉託收受交予「劉老闆」，只知供作貸款用途云
      云。惟查，證人乙○○於警詢中供述：「戊○○是我送羊
      奶的客戶，她於94年9 月份起看我經濟差，便告訴我說去
      申請金融機構帳戶後，賣掉便可拿錢，到11月底，我才答
      應她，上開帳戶於94年11月30日開戶後，在12月份沒有存
      提紀錄，因為我之前向戊○○借錢，我將帳戶拿給她，可
      抵3,000 元債務」等語明確（警卷, 第7 頁以下），雖證
      人乙○○嗣於本院審理中翻稱：「是因戊○○介紹『劉老
      闆』給我認識，說可以辦理個人信用貸款借100 萬元，才
      開立本件帳戶，本來要交給『劉老闆』，因為找不到人，
      才交給戊○○，請她交給丁○○，丁○○就會處理。也不
      知『劉老闆』名字、如何聯絡，事後也找不到人，戊○○
      事後有去問，說『劉老闆』不見了，貸款沒有辦法下來，
      叫我去銀行掛失，我警詢所述不實，因為當時我欠她錢的
      事懷恨在心，警察說我有前科，才會怎樣陳述」云云（本
      院簡上卷, 第58頁以下）。惟查，證人乙○○於警詢中就
      開戶係為申辦貸款乙事未置一詞，亦未曾提及有「劉老闆
      」、丁○○之人存在，又其係於95年8 月11日偵查中始呼
      應同日到庭戊○○陳述，稱係為貸款而開戶（偵卷, 第22
      頁），且稱不認識丁○○云云，與審理中供述由丁○○處
      理等語，亦顯有矛盾，則其後翻異其詞，諒已受共同被告
      戊○○、丁○○供述影響。另一般申辦貸款作業若須開立
      ，係供匯入貸款額度之用，且被告等人均知乙○○信用不
      佳，無法向銀行辦理貸款，則豈會相信僅提供帳戶，而不
      須支付任何代價，即可貸得100 萬元借款之理，又焉有貸
      款人將收款入帳之帳戶任意交由放貸人保管、使用之借貸
      方式，抑且本件既係由被告戊○○介紹乙○○向「劉老闆
      」洽辦貸款事宜，被告等人卻均諉稱不知放貸人「劉老闆
      」之真實姓名及所服務放貸機構，事後亦未尋獲該人，渠
      等供述情節已明顯不符常情。再者，被告乙○○若信任「
      劉老闆」，認提供帳戶可供貸款使用，仍有取回自用可能
      ，為何有先於94年12月5 、6 日將開戶存入1,000 元提領
      殆盡之理，如其上訴理由狀所述（本院簡上卷, 第9 頁左
      頁）及上開帳戶存款對帳單為佐（同卷第36頁），顯未合
      理，足認被告乙○○對所交付帳付供他人犯罪之用，亦有
      認知。是以，證人乙○○警詢證述：帳戶係出讓予被告戊○○轉由他人使用乙節，與常情較能相符，堪以採信。其
      事後於本院稱係因洩憤、前科問題始於警詢供出戊○○云
      云，與事實不符，不足採信。
（三）再查，被告戊○○自始介紹乙○○接洽開戶「辦理貸款」
      事宜，又直接親手收受乙○○所交付帳戶，事後又主動告
      知證人乙○○辦理掛失，反而乙○○均處於被動地位，亦
      不知貸款核放情形，足認被告戊○○絕非如其所辯僅單純
      轉送帳戶資料，對其他過程不知云云，可見其對證人乙○○所交付帳戶係供人任意使用乙節，亦有認知。另被告戊○○復辯稱：當時乙○○雖交付存摺與印章給伊，惟乙○○並未交付提款卡及告知密碼等語。惟查，徵諸被告乙○○上開高雄銀行交易查詢清單所示，於94年12月28日後，
      帳戶內均係以提款卡提款之方式提領現金，果被告乙○○
      確實僅交付高雄銀行存摺，而未併將提款卡及密碼交付予
      他人，何以帳戶內交易方式均以提款卡提款之方式進行，
      益證被告所辯與事實不符。
（四）此外，被告丁○○對有自戊○○處收受上開帳戶，並於當
      日晚間轉交「劉老闆」乙節坦認不諱，且共同被告戊○○
      於警詢中亦供述：「證人乙○○家中缺錢用，加上信用破
      產無法辦理貸款，我告訴他我有管理可以辦理，因丁○○
      說僅用乙○○帳戶1 個月培養信用額度，要用帳戶讓資金
      流通，再幫他貸款，他有朋友在做，後來我發現丁○○騙
      我，因為我也被丁○○騙，使得我的銀行帳戶被列為警示
      帳戶」等語，顯見被告丁○○實係居間為「劉老闆」收受
      他人帳戶之人，亦知乙○○所交付者係銀行帳戶，並衡以
      銀行帳戶存摺、提款卡、存摺乃係重要物品，自知他人得
      利用被告乙○○帳戶供詐欺犯罪使用乙情，甚為灼然。
（五）況依社會常情，一般人如明知確有遺失金融帳戶存摺、提
      款卡、密碼或遭他人盜用時，均會立即向原帳戶之金融機
      構申報遺失或辦理相關手續，避免財產遭受損失，爰審酌
      被告3 人皆有為高中職畢業之學歷，被告乙○○既能申請
      開立帳戶，且被告3 人對於警詢中之問題均能理解陳述，
      是被告應是有相當智識及社會經驗之人，如發現係爭帳戶
      遭人騙取時，亦應有能力向金融機構申報遺失。是被告於
      發現其無法與委託辦理貸款事宜之姓名年籍不詳成年男子
      聯繫時，並未向金融機構申報遺失之行為，有高雄銀行股
      份有限公司右昌分行95年11月30日函覆意旨可佐（本院簡
      上卷, 第35頁），亦顯悖常理。況一般人申辦金融帳戶，
      其目的不外於利用帳戶作存、提款、轉帳等財產之金錢支
      配處分，故對於金融機構發給之存摺、印章、金融卡、密
      碼等資料，無不妥為保存，以防遺失或被盜用，除損及個
      人財產權益，並遭濫用為財產犯罪之工具；況個人存摺與
      存戶印鑑章、提款卡結合，專有性甚高，更非一般自由流
      通使用之物，縱需交他人使用，亦必基於信賴關係或特殊
      事由，更不可能隨意交予完全不相識之人任意使用。而近
      來利用人頭帳戶詐欺取財及擄車勒贖之犯罪類型層出不窮
      ，該等犯罪，多數均係利用人頭帳戶作為出入帳戶，並經
      媒體廣為披載，被告3 人乃係心智健全之成年人士，本於
      生活經驗及智識，對此應有認識，竟仍恣意將上開帳戶存
      摺、印章、提款卡、密碼等物交付予不知姓名之人使用，
      是其對於他人持用上開帳戶犯罪之事實，自難認為毫不知
      情。是被告所辯純為臨訟卸飾之詞，顯不可採。
（六）至所謂幫助行為乃指對於被幫助者之犯罪行為，予以物質
      或精神上之支援，而使其得以或易於實現構成要件，或使
      其行為造成更大之損害。準此，幫助犯之幫助行為應係指
      實施構成要件以外之行為，若係實施構成要件之行為，則
      非幫助行為，而係共同正犯行為。本件「劉老闆」、「郭
      美華主任」等人所組成之詐騙集團成員均未到案，就現存
      之證據資料而言，並無證據證明被告為該集團之成員，雖
      被害人確實存款至被告上揭帳戶，但無證據證明該存入款
      項，為被告3 人提款一空，是本件僅能證明被告3 人係單
      純提供帳戶供人使用。又詐欺行為之成立，係施以詐術，
      使人陷於錯誤而交付財物，本件詐欺罪之構成要件行為實
      施，在於透過電話聯繫誆騙被害人將現金存入被告乙○○
      上開帳戶，再以臨櫃及提款卡之方式提領帳戶中之金錢，
      實施者均為前開犯罪集團成員，被告3 人係單純提供帳戶
      供人使用，並未參與詐騙行為之實施，亦未提領存款，故
      被告應未參與詐欺罪之構成要件行為，其提供帳戶，僅係
      使犯罪者易於欺騙民眾、隱匿犯罪事實，依首開說明，屬
      詐欺罪構成要件以外之行為，而為幫助行為甚明。
（七）綜上所述，顯見被告3 人上開所辯實係圖卸刑責之詞，應
      不足採，是渠就該詐欺集團嗣後將被告乙○○提供之上開
      銀行帳戶供詐欺取財之用，並藉以方便取得贓款及掩飾其
      詐欺犯行不易遭人查緝，顯有預見之可能，且不違反被告
      之本意，是被告自有幫助該詐欺集團詐欺取財之未必故意
      ，本件犯行洵堪認定，應依法論科。
三、查被告等人行為後，刑法於94年2 月2 日經總統令修正公布
    ，於95年7 月1 日施行，而比較新舊法時應就罪刑有關之共
    犯、未遂犯、想像競合犯、牽連犯、連續犯、結合犯，以及
    累犯加重、自首減輕暨其他法定加減原因（如身分加減）與
    加減例等一切情形，綜其全部罪刑之結果而為比較（最高法
    院95年5 月23日刑事庭第8 次會議決議參照）。經查：
（一）法定罰金刑部分：被告行為後，刑法第33條第5 款業於95
      年7 月1 日公布施行規定：「罰金：新臺幣1 千元以上，
      以百元計算之。」，與修正前刑法同條款規定「罰金：1
      元以上。」不同。比較新舊法結果，以舊法較有利於行為
      人，揆諸上開準據法，本案關於刑法第339 條第1 項之法
      定刑罰金部分，自應適用行為時之法律即修正前刑法第33
      條第5 款規定決定其罰金部分之法定刑。
（二）法定貨幣單位部分：被告行為後，刑法施行法增訂第1 條
      之1 ，並規定：「中華民國94年1 月7 日刑法修正施行後
      ，刑法分則編所定罰金之貨幣單位為新臺幣。94年1 月7
      日刑法修正時，刑法分則編未修正之條文定有罰金者，自
      94年1 月7 日刑法修正施行後，就其所定數額提高為30倍
      。但72年6 月26日至94年1 月7 日新增或修正之條文，就
      其所定數額提高為3 倍。」，是就現行刑法中，有關於罰
      金刑處罰之規定已有修正，惟經比較增訂之刑法施行法第
      1 條之1 與被告行為時之罰金罰鍰提高標準條例第1 條前
      段、現行法規所定貨幣單位折算新台幣條例第2 條結果，
      二者規定適用之結果並無不同，則本件即依被告行為時之
      舊法即依罰金罰鍰提高標準條例第1 條前段為法條適用之
      依據，附此敘明。
（三）易科罰金部分：行為人於犯罪時即修正前刑法第41條第1
      項前段規定：「犯最重本刑為5 年以下有期徒刑以下之刑
      之罪，而受6 個月以下有期徒刑或拘役之宣告，因身體、
      教育、職業、家庭之關係或其他正當事由，執行顯有困難
      者，得以1 元以上3 元以下折算1 日，易科罰金。」，又
      其行為時之易科罰金折算標準，廢止前罰金罰鍰提高標準
      條例第2 條前段規定，就其原定數額提高為100 倍折算1
      日，則本件受刑人行為時之易科罰金折算標準，應以銀元
      300 元折算1 日，經折算為新臺幣後，應以新臺幣900 元
      折算為1 日。惟95年7 月1 日修正公布施行之刑法第41條
      第1 項前段則規定：「犯最重本刑為5 年以下有期徒刑以
      下之刑之罪，而受6 個月以下有期徒刑或拘役之宣告者，
      得以新臺幣1 千元、2 千元或3 千元折算1 日，易科罰金
      。」比較修正前後之易科罰金折算標準，以95年7 月1 日
      修正公布施行前之規定，較有利於行為人，則應依刑法第
      2 條第1 項前段，適用修正前刑法第41條第1 項前段規定
      ，定其折算標準。
（四）綜上，本件關於詐欺犯行部分經依前述罰金刑最低度部分
      、易科罰金折算標準及累犯等規定經合併比較之結果，爰
      認修正後刑法之罰金刑最低度及易科罰金折算標準等規定
      ，較之修正後之累犯規定，就論罪科刑而言，顯然對於被
      告較為不利，是以綜合考量結果，應依行為時之修正前刑
      法作為本件被告論罪科刑之依據。
（五）修正前刑法第47條原規定：「受有期徒刑之執行完畢，或
      受無期徒刑或有期徒刑一部之執行而赦免後，5 年以內再
      犯有期徒刑以上之罪者，為累犯，加重本刑至2 分之1 」
      ，嗣修正為：「受徒刑之執行完畢，或一部之執行而赦免
      後，5 年以內故意再犯有期徒刑以上之罪者，為累犯，加
      重本刑至2分 之1 」，將累犯成立之要件限於5 年內「故
      意」再犯有期徒刑以上之罪者，始有加重其刑規定之適用
      。被告不論依新舊法均構成累犯，是以不生利與不利比較
      問題，應逕依現行刑法第47條第1項規定論處。
四、論罪科刑：
（一）核被告乙○○提供其帳戶之存摺、提款卡及提款密碼予詐
      欺集團之人，以及被告丁○○、戊○○輾轉將乙○○上開
      帳戶之存摺、印章、提款卡及提款密碼等交付予詐欺集團
      之人，以利於其等遂行詐欺犯行，依其等所為雖未涉入詐
      欺罪構成要件之行為，然提供助力予詐欺集團之人，有利
      於詐欺集團成員實施詐欺犯罪，均係犯刑法第30條、第
      339 條第1 項之幫助詐欺罪。被告等人既係幫助犯，應依
      刑法第30條第2 項規定，均減輕其刑。被告乙○○前因偽
      造文書案件，經本院以90年訴字第1545號判處有期徒刑1
      年6 月，於92年10月1日 執行完畢，此有臺灣高等法院被
      告前案紀錄表可按，其於5 年以內再犯本件有期徒刑以上
      之罪，為累犯，依刑法第47條第1 項規定加重其刑，並應
      先加後減之。
（二）惟按刑之輕重，係事實審法院依職權自由裁量之事項，茍
      已斟酌刑法第57條各款所列情狀而未逾越法定刑度，則不
      得遽指為違法，上訴審法院對於原審法院之職權行使，原
      則上應予尊重（最高法院72年度台上字第6696號判例）。
      是法律賦予審判者自由裁量權，雖此項裁量權之行使，固
      非得以任意或自由為之，仍應受一般法律原則之拘束，以
      自由裁量的界限實難求其客觀上之一致性，端賴法官於個
      案審判時，依個案事由加以審酌，倘無裁量濫用情事，要
      難謂其有不當之處，合先敘明。
（三）故而原審爰審酌被告乙○○前曾於89年間犯竊盜罪，又於
      89年間犯偽造文書罪，均經法院判處罪刑確定，且皆已執
      行完畢；有臺灣高等法院被告前案紀錄表可佐，竟又為本
      案犯行，顯見其素行不良，此有臺灣高等法院被告前案紀
      錄表可按，又渠等或提供或輾轉交付帳戶存摺、提款卡等
      資料予詐欺集團人士詐欺牟利，非但增加被害人尋求救濟
      之困難，亦使施行詐欺犯行之人得以隱匿身分而順利遂行
      詐欺犯行，且難以查緝，以及被告犯罪後未坦承全部犯行
      ，態度不良等一切情狀，並適用刑法第2 條第1 項前段、
      第30條、第339 條第1 項，修正前刑法第41 條 第1 項前
      段，罰金罰鍰提高標準條例第1 條，修正前罰金罰鍰提高
      標準條例第2 條第1 項等條文，分別量處被告乙○○有期
      徒刑6 月，丁○○、戊○○有期徒刑各5 月，並均諭知易
      科罰金之折算標準，並未逾越法定刑的範圍，本院合議庭
      原判決認事用法，均無違誤，亦認被告等人犯後均飾詞否
      認犯行，並未有悔悟之意，原審量刑亦屬允當。故被告乙○○認原審量刑過重，被告丁○○及戊○○認原審認定渠
      犯罪有誤提起上訴云云，而指摘原判決不當，為無理由，
      均應予駁回。
據上論斷，依刑事訴訟法第455 條之1 第1 項、第3 項、第368
條、第364 條，判決如主文。
本案經檢察官丙○○到庭執行職務。
中    華    民    國    95    年    12    月    29    日
                  刑事第十四庭  審判長法  官  蔡廣昇
                                      法  官  紀凱峰
                                      法  官  林瑋桓
以上正本證明與原本無異。
不得上訴。
中    華    民    國    96    年    1     月    2     日
                                      書記官  謝群育
附錄本案論罪科刑法條全文
刑法第339條第1 項：
  意圖為自己或他人不法之所有，以詐術使人將本人或第三人之
  物交付者，處5年以下有期徒刑、拘役或科或併科1千元以下罰
  金。


司法院資訊處製作；財團法人民間司法改革基金會備份。
